臺灣高等法院民事判決　　　　　　　　　96年度家上字第55號
上　訴　人　甲○○
被　上訴人　丙○○
　　　　　　乙○○
兼上二人
訴訟代理人　丁○○
上列當事人間確認收養契約書真偽等事件，上訴人對於民國95年
12月25日臺灣台北地方法院94年度重訴更(一)字第1號判決提起上
訴，本院於96年5月2日言詞辯論終結，判決如下：
    主  文
上訴駁回。
第二審訴訟費用由上訴人負擔。
    事實及理由
壹、程序部分：
(一)按確認之訴，應以爭執法律關係存否者為原告或被告起訴或
    被訴。雖本件確認之訴，於第一審前審（臺灣板橋地方法院
    92年度家訴字第74號）起訴之原告除本件上訴人外，尚有馬
    文經、馬文緯、馬伍緯，惟經該第一審判決上訴人及馬文經
    、馬文緯、馬伍緯敗訴後，馬文經、馬文緯、馬伍緯未據不
    服，堪認彼等對於在原第一審請求確認之事實及法律關係，
    已不再爭執，是上訴人提起上訴之效力，不及於原第一審共
    同原告馬文經、馬文緯、馬伍緯。又上訴人請求確認馬正海
    與被上訴人等間之收養關係不成立部分，經本院93年度家上
    字第267號以原第一審並無管轄權，認上訴人此部分上訴為
    有理由而廢棄此部分原第一審判決，並移送原審法院審理，
    逾此部分則為駁回上訴人上訴之判決。上訴人就原法院審理
    結果不服提起上訴，是本件審理之範圍，僅限於上訴人請求
    確認收養關係不成立部分，合先敘明。
(二)按收養無效或撤銷收養與確認收養關係成立或不成立及終止
    收養關係之訴，專屬養父母或其死亡時住所地之法院管轄，
    民事訴訟法第583條有明文規定。本件確認收養關係不存在
    之訴，被上訴人養父馬正海已於民國 (下同)73年1月8日死
    亡，其死亡時住所地在臺北市○○區○○街2-301號，有戶
    籍謄本可稽（見原審家訴卷第61、100頁），原審就本件確
    認收養關係不成立訴訟有管轄權，合予敘明。
貳、實體部分：
一、上訴人主張：
(一)上訴人之父馬正海，與被上訴人等之生父馬正良，為兄弟關
    係（該2人現均已亡故）。馬正海曾任建國中學總教官，因
    參與民主選舉得罪當道，曾被羅織入獄，其後保外就醫出獄
    後既無任何存款、財產或收入，生活所需，均仰賴上訴人及
    原審共同原告馬文經、馬文緯、馬伍緯等子女，是馬正海不
    可能收養被上訴人等為子女。
(二)馬正海曾受相當教育，如其確曾同意收養被上訴人等，當會
    於收養同意書及收養登記申請書上親筆簽名，絕不會假手他
    人書寫姓名或僅蓋印章；而系爭收養同意書及收養登記申請
    書上均無馬正海之簽名，收養同意書上之簽名係他人所偽簽
    ，收養同意書及收養登記申請書上之印章，亦均係他人虛偽
    刻製，上開文書均屬虛偽；足徵馬正海並無收養被上訴人等
    為子女之意思。被上訴人等均係由彼等之生母馬林美霜撫養
    成人，馬正海與被上訴人等間之收養法律關，亦因收養人馬
    正海欠缺收養之意思而無效。
(三)因馬正海仍有可回復之權利，即上訴人得依戒嚴時期不當叛
    亂暨匪諜審判案件補償條例之規定請求補償，如其父馬正海
    與被上訴人等間之收養法律關係存在，將影響其得受補償之
    範圍，是上訴人顯有即受確認判決之法律上利益等情，爰聲
    明求為判決：確認馬正海與被上訴人等間之收養關係不成立
    。
(四)於本院上訴聲明：(一)原判決廢棄；(二)確認被上訴人與馬正海
    間收養關係不成立。
二、被上訴人則以：被上訴人等之生父馬正良，於民國 (下同)7
    0年間罹患胰臟癌，其等當時仍為稚齡孩童（按被上訴人丙
    ○○為60年12月28日出生，丁○○為62年8月24日出生，乙
    ○○為64年11月18日出生），馬正良因恐被上訴人等之生母
    馬林美霜無法負荷其等之撫育，亦不願影響馬林美霜之後半
    人生，故在養父馬正海表示願收養被上訴人等為養子女時，
    被上訴人等之生父馬正良基於為被上訴人等之利益設想，徵
    得生母馬林美霜之同意後，將其等出養與馬正海，嗣被上訴
    人等之生父母與養父馬正海達成收養之合意後，雙方即於70
    年8月26日簽署收養契約書，並由養父馬正海帶領被上訴人
    等前往當時之台北市古亭戶政事務所辦理收養登記，馬正海
    與被上訴人等之間確有成立收養關係等語資為抗辯。並於本
    院答辯聲明：上訴駁回。
三、兩造所不爭執之事實（見本院95年3月27日準備程序筆錄，
    本院卷第30頁背面）
(一)被上訴人等之父馬正良，係上訴人之父馬正海之弟，上訴人
    之父母均已過世，被上訴人之母馬林美霜為39年11月3日出
    生，現仍健在。
(三)兩造及馬正海其他子女，每人均已領取財團法人戒嚴時期不
    當叛亂暨匪諜審判案件補償基金會於92年1月27日通知兩造
    領取之第1次補償金385,715元，第2次補償金則均未領取。
(三)馬正海於56年9月1日入獄，於66年間因病獲准保外就醫，嗣
    於73年1月8日死亡，馬正良則係於70年9月8日死亡。
    以上事實，為兩造所不爭執，並有上訴人、被上訴人及馬正
    海除戶之戶籍謄本、書信影本、收養登記申請書影本、收養
    同意書影本等附卷可憑（見原審家訴更一卷第55頁至65頁、
    原審家訴卷第35至42頁、第97頁至102頁），自堪信為真實
    。
四、本院於95年3月27日得兩造同意協議簡化並整理之爭點為（
    見本院同上筆錄）：
(一)本件當事人是否適格？
(二)70 年8月26日馬正海收養被上訴人等之收養同意書及收養登
    記申請書上馬正海之簽名蓋章是否真正？
(三)馬正海是否有帶同被上訴人三人至台北市古亭區戶政事務（
    即現在之中正區戶政事務所）所辦理收養登記？
(四)上訴人是否於92年9月8日向台北市中正區戶政事務所申請收
    養登記申請書及附件謄本始知悉馬正海收養被上訴人等3人
    之事？
五、關於當事人是否適格部分：
(一)按確認收養關係不成立之訴，依民事訴訟法第588條之規定
    ，準用婚姻事件程序之規定。而由第三人起訴請求確認婚姻
    無效之訴，應以夫妻為共同被上訴人，此即所謂必要之共同
    訴訟，如夫或妻死亡，則第三人不得提起此項訴訟，準此，
    由第三人提起確認收養關係不成立之訴，應以養父母及養子
    女為共同被告。故如僅以養子女為被告，未以養父母為共同
    被告者，當事人之適格即有欠缺。又如養父或養母已死亡者
    ，即不得再提起此項訴訟（最高法院84年度台上字第25 74
    號判決、90年度台上字第1614號判決、91年度臺上字第28 0
    號判決參照）。
(二)查上訴人係以第三人之身份，主張被上訴人與被上訴人養父
    馬正海間收養關係不成立，而提起本件確認收養關係不成立
    之訴。惟如上所述，被上訴人養父馬正海已於上訴人起訴前
    即73年1月8日死亡，揆諸前開說明，上訴人單獨以養子女為
    被告，提起本件確認收養關係不成立之訴，於法即有未合，
    自應駁回。
六、按由第三人提起確認收養關係不成立之訴，應以養父母及養
    子女為共同被告。本件被上訴人養父馬正海已於上訴人起訴
    前死亡，上訴人單獨以養子女為被告，提起本件確認收養關
    係不成立之訴，於法不合，應予駁回，已如上述。則關於上
    開爭點(二)70年8月26日馬正海收養被上訴人等之收養同意書
    及收養登記申請書上馬正海之簽名蓋章是否真正？(三)馬正海
    是否有帶同被上訴人三人至台北市古亭區戶政事務（即現在
    之中正區戶政事務所）所辦理收養登記？(四)上訴人是否於92
    年9月8日向台北市中正區戶政事務所申請收養登記申請書及
    附件謄本始知悉馬正海收養被上訴人等3人之事？等爭點，
    即毋庸再予審酌。
七、綜上所述，本件被上訴人養父馬正海已於上訴人起訴前死亡
    ，上訴人單獨以養子女為被告，提起本件確認收養關係不成
    立之訴，於法未合，自應駁回。原審因而為上訴人敗訴之判
    決，並無不合。上訴意旨指摘原判決不當，求予廢棄改判，
    為無理由，應予駁回。
八、本件事證已臻明確，兩造其餘主張及舉證，與本件判決結果
    無涉，毋庸一一審酌，併予敘明。
參、據上論結，本件上訴為無理由，依民事訴訟法第449條第1項
    、第78條，判決如主文。
中　　華　　民　　國　　96　　年　　5　　月　　16 　　日
                    民事第十四庭
                        審判長法  官  許正順
                              法  官  張  蘭
                              法  官  魏麗娟
正本係照原本作成。
如不服本判決，應於收受送達後20日內向本院提出上訴書狀，其
未表明上訴理由者，應於提出上訴後20日內向本院補提理由書狀
（均須按他造當事人之人數附繕本）上訴時應提出委任律師或具
有律師資格之人之委任狀；委任有律師資格者，另應附具律師資
格證書及釋明委任人與受任人有民事訴訟法第466條之1第1項但
書或第2項（詳附註）所定關係之釋明文書影本。
中　　華　　民　　國　　96　　年　　5　　月　　16 　　日
　　　　　　　　　　　　　　　書記官  于  誠
附註：
民事訴訟法第466條之1（第1項、第2項）：
對於第二審判決上訴，上訴人應委任律師為訴訟代理人。但上訴
人或其他法定代理人具有律師資格者，不在此限。
上訴人之配偶、三親等內之血親、二親等內之姻親，或上訴人為
法人、中央或地方機關時，其所屬專任人員具有律師資格並經法
院認為適當者，亦得為第三審訴訟代理人。
